---
title: "Proyecto parte 1"
output: html_notebook
---


Carga de datos de ingresos y egresos del gobierno central para los años 2020 a
2023

```{r}

#Carga de datos de ingreso
PI2023 <- read.csv("PI2023.csv");
PI2022 <- read.csv("PI2022.csv");
PI2021 <- readxl::read_xlsx("PI2021.xlsx");
PI2020 <- read.csv("PI2020.csv");
PI2019 <- read.csv("PI2019.csv");
PI2018 <- read.csv("PI2018.csv");
PI2017 <- readxl::read_xlsx("PI2017.xlsx");
PI2016 <- read.csv("PI2016.csv");

#carga de datos de egresos
PE2023 <- read.csv("PE2023.csv");
PE2022 <- read.csv("PE2022.csv");
PE2021 <- readxl::read_xlsx("PE2021.xlsx");
PE2020 <- read.csv("PE2020.csv");
PE2019 <- read.csv("PE2019.csv");
PE2018 <- read.csv("PE2018.csv");
PE2017 <- read.csv("PE2017.csv", sep = ";");
PE2016 <- read.csv("PE2016.csv");

```

Estandarizando fuentes de datos:
Cada set de datos por año tiene diferencias en cuento a la cantidad de columnas. Se dejará las columnas comunes numéricas para luego unificarlas

```{r}

library(dplyr)
library(tidyverse)

#RENOMBRANDO COLUMNAS

columnas_ingreso <- c('EJERCICIO', 'ENTIDAD', 'DEPTO', 'CLASE', 'SECCION', 'GRUPO', 'COD_ECONOMICO', 'RECURSO', 'ASIGNADO', 'VIGENTE', 'DEVENGADO');

PI2023_COL_RENAME = PI2023 %>% 
  rename(c(EJERCICIO = ejercicio, ENTIDAD = codigoEntidad, DEPTO = codigoDepto, CLASE = codigoClase, SECCION = codigoSeccion,
           GRUPO = codigoGrupo, COD_ECONOMICO = codNivelEconomicoOperativo, RECURSO = codigoRecurso, ASIGNADO = asignado, VIGENTE = vigente,
           DEVENGADO = devengado
           ))

PI2022_COL_RENAME = PI2022 %>% 
   rename(c(EJERCICIO = Ejercicio, ENTIDAD = Código.Entidad, DEPTO = Código.Departamento, CLASE = Código.Clase, SECCION = Código.Sección,
           GRUPO = Código.Grupo, COD_ECONOMICO = Código.Económico.Nivel.Operativo, RECURSO = Código.Recurso, ASIGNADO = Asignado, VIGENTE = Vigente,
           DEVENGADO = Devengado
           ))

PI2021_COL_RENAME = PI2021 %>%
  rename(c(EJERCICIO = Ejercicio, ENTIDAD = CodigoEntidad, DEPTO = CodigoDepto, CLASE = CodigoClase, SECCION = CodigoSeccion,
           GRUPO = CodigoGrupo, COD_ECONOMICO = CodNivelEconomicoOperativo, RECURSO = CodigoRecurso, ASIGNADO = Asignado, VIGENTE = Vigente,
           DEVENGADO = Devengado
           ))

PI2020_COL_RENAME = PI2020 %>%
  rename(c(EJERCICIO = Ejercicio, ENTIDAD = Código.Entidad, DEPTO = Código.Departamento, CLASE = Código.Clase, SECCION = Código.Sección,
           GRUPO = Código.Grupo, COD_ECONOMICO = Código.Económico.Nivel.Operativo, RECURSO = Código.Recurso, ASIGNADO = Asignado, VIGENTE = Vigente,
           DEVENGADO = Devengado
           ))

PI2019_COL_RENAME = PI2019 %>%
  rename(c(EJERCICIO = Ejercicio, ENTIDAD = Código.Entidad, DEPTO = Código.Departamento, CLASE = Código.Clase, SECCION = Código.Sección,
           GRUPO = Código.Grupo, COD_ECONOMICO = Código.Económico.Nivel.Operativo, RECURSO = Código.Recurso, ASIGNADO = Asignado, VIGENTE = Vigente,
           DEVENGADO = Devengado
           ))

PI2018_COL_RENAME = PI2018 %>%
  rename(c(EJERCICIO = Ejercicio, ENTIDAD = Código.Entidad, DEPTO = Código.Departamento, CLASE = Código.Clase, SECCION = Código.Sección,
           GRUPO = Código.Grupo, COD_ECONOMICO = Código.Económico.Nivel.Operativo, RECURSO = Código.Recurso, ASIGNADO = Asignado, VIGENTE = Vigente,
           DEVENGADO = Devengado
           ))

PI2017_COL_RENAME = PI2017 %>%
  rename(c(EJERCICIO = Ejercicio, ENTIDAD = `Código Entidad`, DEPTO = `Código Departamento`, CLASE = `Código Clase`, SECCION = `Código Sección`,
           GRUPO = `Código Grupo`, COD_ECONOMICO = `Código Económico Nivel Operativo`, RECURSO = `Código Recurso`, ASIGNADO = Asignado, VIGENTE = Vigente,
           DEVENGADO = Devengado
           ))

PI2016_COL_RENAME = PI2016 %>%
  rename(c(EJERCICIO = Ejercicio, ENTIDAD = Código.Entidad, DEPTO = Código.Departamento, CLASE = Código.Clase, SECCION = Código.Sección,
           GRUPO = Código.Grupo, COD_ECONOMICO = Código.Económico.Nivel.Operativo, RECURSO = Código.Recurso, ASIGNADO = Asignado, VIGENTE = Vigente,
           DEVENGADO = Devengado
           ))

#Filtrando columnas con valor númerico para df de ingresos
PI2023_READY <- PI2023_COL_RENAME[, names(PI2023_COL_RENAME) %in% columnas_ingreso];
PI2022_READY <- PI2022_COL_RENAME[, names(PI2022_COL_RENAME) %in% columnas_ingreso];
PI2021_READY <- PI2021_COL_RENAME[, names(PI2021_COL_RENAME) %in% columnas_ingreso];
PI2020_READY <- PI2020_COL_RENAME[, names(PI2020_COL_RENAME) %in% columnas_ingreso];
PI2019_READY <- PI2019_COL_RENAME[, names(PI2019_COL_RENAME) %in% columnas_ingreso];
PI2018_READY <- PI2018_COL_RENAME[, names(PI2018_COL_RENAME) %in% columnas_ingreso];
PI2017_READY <- PI2017_COL_RENAME[, names(PI2017_COL_RENAME) %in% columnas_ingreso];
PI2016_READY <- PI2016_COL_RENAME[, names(PI2016_COL_RENAME) %in% columnas_ingreso];

# Uniendo df de ingresos
df_ingresos <- rbind(PI2023_READY, PI2022_READY, PI2021_READY, PI2020_READY, PI2019_READY, PI2018_READY, PI2017_READY, PI2016_READY);
df_ingresos

#Renombrando columnas para df de egresos

columnas_egreso = c('EJERCICIO', 'ENTIDAD', 'UNIDAD_EJECUTOR', 'PROGRAMA', 'SUBPROGRAMA',
           'PROYECTO', 'ACTIVIDAD', 'OBRA', 'DEPTO', 'MUNICIPIO', 
           'TIPO_PRESPUESTO', 'GRUPO_GASTO', 'SUBGRUPO_GASTO', 'RENGLON', 'COD_ECO',
           'FUENTE', 'ORGANISMO', 'CORRELATIVO', 'ASIGNADO', 'VIGENTE', 
           'DEVENGADO')

PE2023_COL_RENAME = PE2023 %>% 
  rename(c(EJERCICIO = ejercicio, ENTIDAD = codigoEntidad, UNIDAD_EJECUTOR = codigoUnidadEjecutora, PROGRAMA = codigoPrograma, SUBPROGRAMA = codigoSubProg,
           PROYECTO = codigoProyecto, ACTIVIDAD = codigoActividad, OBRA = codigoObra, DEPTO = codigoDepto, MUNICIPIO = codigoMunicipio, 
           TIPO_PRESPUESTO = codigoTipoPresupuesto, GRUPO_GASTO = codigoGrupoGasto, SUBGRUPO_GASTO = codigoSubGrpGasto, RENGLON = codigoRenglon, COD_ECO = codigoEconomico,
           FUENTE = codigoFuente, ORGANISMO = codigoOrganismo, CORRELATIVO = correlativo, ASIGNADO = asignado, VIGENTE = vigente, 
           DEVENGADO = devengado))


PE2022_COL_RENAME = PE2022 %>%
  rename(c(EJERCICIO = Ejercicio, ENTIDAD = ENTIDAD, UNIDAD_EJECUTOR = CODIGO.UE, PROGRAMA = PROGRAMA, SUBPROGRAMA = Código.Sub.Programa,
           PROYECTO = Código.Proyecto, ACTIVIDAD = Código.Actividad, OBRA = Código.Obra, DEPTO = Código.Departamento, MUNICIPIO = Código.Municipio, 
           TIPO_PRESPUESTO = TIPO.GASTO, GRUPO_GASTO = GRUPO.GASTO, SUBGRUPO_GASTO = SUBGRUPO.GASTO, RENGLON = RENGLÓN, COD_ECO = Código.Económico.Nivel.Operativo,
           FUENTE = FUENTE, ORGANISMO = Código.Organismo, CORRELATIVO = Código.de.Correlativo, ASIGNADO = ASIGNADO, VIGENTE = VIGENTE, 
           DEVENGADO = DEVENGADO))

PE2021_COL_RENAME = PE2021 %>%
  rename(c(EJERCICIO = Ejercicio, ENTIDAD = CodigoEntidad, UNIDAD_EJECUTOR = CodigoUnidadEjecutora, PROGRAMA = CodigoPrograma, SUBPROGRAMA = CodigoSubProg,
           PROYECTO = CodigoProyecto, ACTIVIDAD = CodigoActividad, OBRA = CodigoObra, DEPTO = CodigoDepto, MUNICIPIO = CodigoMunicipio, 
           TIPO_PRESPUESTO = CodigoTipoPresupuesto, GRUPO_GASTO = CodigoGrupoGasto, SUBGRUPO_GASTO = CodigoSubGrpGasto, RENGLON = CodigoRenglon, COD_ECO = CodigoEconomico,
           FUENTE = CodigoFuente, ORGANISMO = CodigoOrganismo, CORRELATIVO = Correlativo, ASIGNADO = Asignado, VIGENTE = Vigente, 
           DEVENGADO = Devengado))

#Agregando columna Ejercicio a set de 2020
PE2020_NEWCOLUM = PE2020 %>%
  add_column(EJERCICIO = 2020);

PE2019_NEWCOLUM = PE2019 %>%
  add_column(EJERCICIO = 2019);

PE2017_NEWCOLUM = PE2017 %>%
  add_column(EJERCICIO = 2017);

PE2018_NEWCOLUM = PE2018 %>%
  add_column(EJERCICIO = 2018);

PE2016_NEWCOLUM = PE2016 %>%
  add_column(EJERCICIO = 2016);

PE2020_COL_RENAME = PE2020_NEWCOLUM %>%
  rename(c(EJERCICIO = EJERCICIO, ENTIDAD = ENTIDAD, UNIDAD_EJECUTOR = CODIGO.UE, PROGRAMA = PROGRAMA, SUBPROGRAMA = Código.Sub.Programa,
           PROYECTO = Código.Proyecto, ACTIVIDAD = Código.Actividad, OBRA = Código.Obra, DEPTO = Código.Departamento, MUNICIPIO = Código.Municipio, 
           TIPO_PRESPUESTO = TIPO.GASTO, GRUPO_GASTO = GRUPO.GASTO, SUBGRUPO_GASTO = SUBGRUPO.GASTO, RENGLON = RENGLÓN, COD_ECO = Código.Económico.Nivel.Operativo,
           FUENTE = FUENTE, ORGANISMO = Código.Organismo, CORRELATIVO = Código.de.Correlativo, ASIGNADO = ASIGNADO, VIGENTE = VIGENTE, 
           DEVENGADO = DEVENGADO))

PE2019_COL_RENAME = PE2019_NEWCOLUM %>%
  rename(c(EJERCICIO = EJERCICIO, ENTIDAD = ENTIDAD, UNIDAD_EJECUTOR = CODIGO.UE, PROGRAMA = PROGRAMA, SUBPROGRAMA = Código.Sub.Programa,
           PROYECTO = Código.Proyecto, ACTIVIDAD = Código.Actividad, OBRA = Código.Obra, DEPTO = Código.Departamento, MUNICIPIO = Código.Municipio, 
           TIPO_PRESPUESTO = TIPO.GASTO, GRUPO_GASTO = GRUPO.GASTO, SUBGRUPO_GASTO = SUBGRUPO.GASTO, RENGLON = RENGLÓN, COD_ECO = Código.Económico.Nivel.Operativo,
           FUENTE = FUENTE, ORGANISMO = Código.Organismo, CORRELATIVO = Código.de.Correlativo, ASIGNADO = ASIGNADO, VIGENTE = VIGENTE, 
           DEVENGADO = DEVENGADO))

PE2018_COL_RENAME = PE2018_NEWCOLUM %>%
  rename(c(EJERCICIO = EJERCICIO, ENTIDAD = ENTIDAD, UNIDAD_EJECUTOR = CODIGO.UE, PROGRAMA = PROGRAMA, SUBPROGRAMA = Código.Sub.Programa,
           PROYECTO = Código.Proyecto, ACTIVIDAD = Código.Actividad, OBRA = Código.Obra, DEPTO = Código.Departamento, MUNICIPIO = Código.Municipio, 
           TIPO_PRESPUESTO = TIPO.GASTO, GRUPO_GASTO = GRUPO.GASTO, SUBGRUPO_GASTO = SUBGRUPO.GASTO, RENGLON = RENGLÓN, COD_ECO = Código.Económico.Nivel.Operativo,
           FUENTE = FUENTE, ORGANISMO = Código.Organismo, CORRELATIVO = Código.de.Correlativo, ASIGNADO = ASIGNADO, VIGENTE = VIGENTE, 
           DEVENGADO = DEVENGADO))

PE2017_COL_RENAME = PE2017_NEWCOLUM %>%
  rename(c(EJERCICIO = EJERCICIO, ENTIDAD = ENTIDAD, UNIDAD_EJECUTOR = CODIGO.UE, PROGRAMA = PROGRAMA, SUBPROGRAMA = Código.Sub.Programa,
           PROYECTO = Código.Proyecto, ACTIVIDAD = Código.Actividad, OBRA = Código.Obra, DEPTO = Código.Departamento, MUNICIPIO = Código.Municipio, 
           TIPO_PRESPUESTO = TIPO.GASTO, GRUPO_GASTO = GRUPO.GASTO, SUBGRUPO_GASTO = SUBGRUPO.GASTO, RENGLON = RENGLÓN, COD_ECO = Código.Económico.Nivel.Operativo,
           FUENTE = FUENTE, ORGANISMO = Código.Organismo, CORRELATIVO = Código.de.Correlativo, ASIGNADO = ASIGNADO, VIGENTE = VIGENTE, 
           DEVENGADO = DEVENGADO))

PE2016_COL_RENAME = PE2016_NEWCOLUM %>%
  rename(c(EJERCICIO = EJERCICIO, ENTIDAD = ENTIDAD, UNIDAD_EJECUTOR = CODIGO.UE, PROGRAMA = PROGRAMA, SUBPROGRAMA = Código.Sub.Programa,
           PROYECTO = Código.Proyecto, ACTIVIDAD = Código.Actividad, OBRA = Código.Obra, DEPTO = Código.Departamento, MUNICIPIO = Código.Municipio, 
           TIPO_PRESPUESTO = TIPO.GASTO, GRUPO_GASTO = GRUPO.GASTO, SUBGRUPO_GASTO = SUBGRUPO.GASTO, RENGLON = RENGLÓN, COD_ECO = Código.Económico.Nivel.Operativo,
           FUENTE = FUENTE, ORGANISMO = Código.Organismo, CORRELATIVO = Código.de.Correlativo, ASIGNADO = ASIGNADO, VIGENTE = VIGENTE, 
           DEVENGADO = DEVENGADO))

PE2023_READY <- PE2023_COL_RENAME[, names(PE2023_COL_RENAME) %in% columnas_egreso];
PE2022_READY <- PE2022_COL_RENAME[, names(PE2022_COL_RENAME) %in% columnas_egreso];
PE2021_READY <- PE2021_COL_RENAME[, names(PE2021_COL_RENAME) %in% columnas_egreso];
PE2020_READY <- PE2020_COL_RENAME[, names(PE2020_COL_RENAME) %in% columnas_egreso];
PE2019_READY <- PE2019_COL_RENAME[, names(PE2019_COL_RENAME) %in% columnas_egreso];
PE2018_READY <- PE2018_COL_RENAME[, names(PE2018_COL_RENAME) %in% columnas_egreso];
PE2017_READY <- PE2017_COL_RENAME[, names(PE2017_COL_RENAME) %in% columnas_egreso];
PE2016_READY <- PE2016_COL_RENAME[, names(PE2016_COL_RENAME) %in% columnas_egreso];

#Uniendo df de egresos
df_egresos <- rbind(PE2023_READY, PE2022_READY, PE2021_READY, PE2020_READY, PE2019_READY, PE2018_READY, PE2017_READY, PE2016_READY);
df_egresos

```
Iniciando búsqueda de reglas con algoritmo apriori

```{r}
library(arules)

reglas <- apriori(df_ingresos, parameter = list(support=0.20, confidence=0.5  ))

reglas_egresos <- apriori(df_egresos, parameter = list(support=0.2, confidence=0.5))

#REGLA 1
regla1 <- inspect(reglas[100:150][15]);
#EJERCICIO=[2018,2021)}	=>	{ENTIDAD=[11130007,11130008)}
#ASIGNACIONES DE INGRESO AL MINISTERIO DE FINANZAS PÚBLICAS

#REGLA 2
regla2 <- inspect(reglas[100:200][23])
regla2
# [1]	{ENTIDAD=[11130007,11130008)}	=>	{CLASE=[1.1e+04,1.3e+04)}
# Asignaciones de ingresos al MINFIN en clases de
# - 11000 INGRESOS NO TRIBUTARIOS
# - 12000 CONTRIBUCIONES A LA SEGURIDAD Y PREVISIÓN SOCIAL

#REGLA 3
regla3 <- inspect(reglas[100:200][34]);
regla3
#[1]	{DEPTO=[100,1.1e+03)}	=>	{ASIGNADO=[0,500)}

#REGLA 4
inspect(reglas_egresos[0:200][200])
#[1]	{UNIDAD_EJECUTOR=[277,330]}	=>	{ENTIDAD=[11130008,11130009)}	0.3223829	0.9669487	

#UNIDAD_EJECUTOR GOBERNACIÓN DE HUEHUE, BAJA Y ALTA VERAPZA, QUICHÉ, PETEN, IZABAL, ZACAPA, CHIQUIMULA, JALAPA, JUTIAPA
#ENTIDAD MINISTERIO DE EDUCACIÓN



#PROYECTO

PE2022_COL_RENAME %>% 
  distinct(ENTIDAD, .keep_all=TRUE) %>%
  arrange(desc(ENTIDAD))


```
Busqueda de reglas con algoritmo fpgrowth
```{r}
reglas_fpgr <- fim4r(df_egresos, method = "fpgrowth", target="rules", supp = .2, conf = .5)

reglas_fpgr_dr <- as(reglas_fpgr, "data.frame")

#REGLA 5
reglas_fpgr_dr[130,]
# 130	{ASIGNADO=[0,500)} => {ENTIDAD=[11130007,11130008)}	0.4157983	0.6244321	
# ENTIDAD MINISTERIO DE FINANAZAS

#REGLA 6
reglas_fpgr_dr[42,]
# {DEVENGADO=[0,157)} => {DEPTO=[100,1.1e+03)}	0.2208403	0.6622984	
# DEPARTAMENTOS DE LA MESETA CENTRAL

#REGLA 7
reglas_fpgr_dr[50,]
# 50	{DEPTO=[1.1e+03,3.9e+03]} => {ENTIDAD=[11130007,11130008)}	0.252437	0.751
# ENTIDAD MINISTERIO DE FINANZAS

#Se variará la confianza para ampliar la búsqueda
reglas_fpgr2 <- fim4r(df_egresos, method = "fpgrowth", target="rules", supp = .2, conf = .4)

reglas_fpgr2_df2 <- as(reglas_fpgr2, "data.frame")

#REGLA 8
reglas_fpgr2_df2[73664,];
# 138688 {VIGENTE=[3.31e+04,6e+09]} => {ACTIVIDAD=[1,3)} 0.2219280 0.6657758
#ACTIVIDAD 
# 1	APORTES A ENTIDADES REGIONALES E INTERNACIONALES
# 2	SERVICIOS DE DIRECCIÓN Y COORDINACIÓN VICEPRESIDENCIAL

inspect(reglas_fpgr2[200:300])

PE2022_COL_RENAME %>% 
  distinct(ACTIVIDAD, .keep_all=TRUE) %>%
  arrange(desc(ACTIVIDAD))

```

Aplicando kmeans para gráficar Clusters para variable de asignado y devengado en egresos

```{r}

data_km <- df_egresos[, names(df_egresos) %in% c('ASIGNADO', 'DEVENGADO')]

cluster <- kmeans(data_km, centers=3)

ggplot(data_km, aes(x = ASIGNADO, y = DEVENGADO, color = as.factor(cluster$cluster)))+
  geom_point()+
  geom_point(data = as.data.frame(cluster$centers), aes(x=ASIGNADO, y = DEVENGADO), color = "black", size=4, shape=17)+
  labs(title = "ASIGNADO vs DEVENGADO")+
  theme_minimal()

```

Aplicando kmeans en vairables de vigente y devengado en egresos

```{r}

data_km2 <- df_egresos[, names(df_egresos) %in% c('VIGENTE', 'DEVENGADO')]

cluster2 <- kmeans(data_km2, centers=3)

ggplot(data_km2, aes(x = VIGENTE, y = DEVENGADO, color = as.factor(cluster2$cluster)))+
  geom_point()+
  geom_point(data = as.data.frame(cluster2$centers), aes(x=VIGENTE, y = DEVENGADO), color = "black", size=4, shape=17)+
  labs(title = "VIGENTE vs DEVENGADO")+
  theme_minimal()

```
